【裁判字號】    95,上,148
【裁判日期】    951226
【裁判案由】    撤銷大會決議
【裁判全文】
臺灣高等法院臺南分院民事判決   95年度上字第148號
上  訴  人  甲○○
訴訟代理人  陳忠鎣  律師
            張蓁騏  律師
被 上 訴人  乙○○
法定代理人  丙○○
訴訟代理人  張麗雪  律師
            施吉安  律師
            楊淑惠  律師
上列當事人間請求撤銷大會決議事件，上訴人對於中華民國95年
6月27日臺灣嘉義地方法院第一審判決（95年度訴字第23號）提
起上訴，本院於95年12月12日言詞辯論終結，判決如下：
    主      文
上訴駁回。
第二審訴訟費用由上訴人負擔。
    事      實
甲、上訴人方面：
一、聲明
  (一)原判決廢棄。
  (二)嘉義縣乙○○94年12月24日召集之94年臨時信徒大會決議應
    予撤銷。
  (三)第一、二審訴訟費用由被上訴人負擔。
二、陳述：除與原判決記載相同者，予以引用外，補稱略以：
  (一)上訴人於民國（下同）94年7月31日召開第六屆第一次信徒
    大會，之前曾有信徒提議委請會計師詳查乙○○財務帳冊等
    ，經會計師查帳結果，發現87年至90年間乙○○公款達新台
    幣（下同）數千萬元流向不明，為維乙○○清譽，以財產清
    冊移交後再議改選管理委員、監察委員，經多數信徒於會中
    鼓掌通過，先將涉案者移送司法機關處理。嗣由上訴人根據
    上開乙○○第六屆第一次信徒大會提案，與訴外人蕭天讚連
    名代表乙○○於94年9月15日對劉美麗、彭博成、林炳佑、
    葉錦秀等人，提出業務侵占之刑事告訴，現於台灣嘉義地方
    法院檢察署分由95年度偵字第6048號偵查中，俟該刑事案件
    告一段落再行改選委員，非上訴人藉故不改選。
  (二)內政部對於寺廟管理人拒不召開信徒大會時應如何處置之問
    題，認為寺廟訂有章程，依章程設置信徒大會，於章程未明
    定其負責人拒不召開信徒大會應如何處理者，得由該寺廟全
    體信徒五分之一以上連署請求負責人召開，寺廟負責人於三
    個月內仍未召開者，連署人得逕行推選召集人，報請主管機
    關備查後召開等情，有內政部84年8月1日台內民字第8481
    201函釋要旨附卷可參。顯見主管寺廟業務之中央主管機關
    內政部，於尊重寺廟自治原則下，就上開問題亦認應優先適
    用寺廟本身之章程規定，於章程未規定情形下，則採類推適
    用民法及人民團體法規解釋之。又乙○○組織章程第10條規
    定「信徒大會為本宮最高權力機構，每年召開定期會一次，
    由主任委員召集，如有必要時，可由五分之一以上之信徒連
    署請求，或管理委員會通過召開臨時大會。信徒大會應於七
    日前以書面通知。」；第11條規定「信徒大會如主任委員藉
    故拖延或不開會時，得由全體信徒十分之一以上連署請求開
    會，主任委員應於接到請求十日內召開之。」是乙○○之信
    徒大會包括每年召開之定期會及臨時大會，均係由主任委員
    召開，並非由翁英惠或其他任何人所能召集，翁英惠既非主
    任委員，自無召開臨時信徒大會之權限，至為明顯。況依上
    開組織章程之規定，如有必要時，可由五分之一以上之信徒
    連署請求，或管理委員會通過召開臨時大會。如主任委員藉
    故拖延或不開會時，得由全體信徒十分之一以上連署請求開
    會，主任委員應於接到請求十日內召開之，已如上述。上訴
    人既非有藉故拖延或有不改選之情事；且訴外人即信徒林炳
    佑請求召集臨時信徒大會後，上訴人亦分別於94年9月20日
    、10月30日、12月22日召開臨時信徒大會，末次會議並印妥
    選票，然因訴外人即信徒翁英惠等人杯葛，出席人數不足流
    會而未有決議。從而可證，上訴人並無拖延不開會情事，詎
    訴外人翁英惠竟未請求上訴人召開信徒大會，即於94年11月
    1日由信徒連署請求經嘉義縣政府函示同意後，不顧嘉義縣
    政府另函要求確依章程相關規定辦理之意旨，亦即依組織章
    程第10條及第11條所定，應先踐行請求主任委員即上訴人召
    集，如上訴人拒不召集後，始得通知主管機關逕行召集之程
    序。乃被上訴人竟於94年12月16日自行以召集人翁英惠名義
    ，通知於95年12月24日召開臨時信徒大會（下稱系爭信徒大
    會），該次信徒大會並非經過有召集權人即上訴人名義之召
    集，其召集程序難認符合法令規定及乙○○組織章程規定。
    從而，本件被上訴人於95年12月24日所召集臨時信徒大會，
    其召集程序既已違反法令及乙○○組織章程第10條、第11條
    規定，則利用該次信徒大會作成之決議，自難謂正當。又自
    94年10月30日至94年11月1日翁英惠發文予嘉義縣政府、太
    保市公所，其間相隔不過一天亦難認其與內政部84年8月1日
    台內民字第8481201函所揭示「三個月內仍未召開」之期
    間相當；且訴外人翁英惠發文予嘉義縣政府、太保市公所後
    ，召開信徒大會臨時會係盜用管理委員會名義而發通知，並
    非循連署人逕行推選召集人，召開信徒大會方式為之。且被
    上訴人等未依「應先請求主任委員召集，於主任委員之上訴
    人接受請求後，拒不召開時，始可通知主管機關，逕行召開
    」等程序。因之，被上訴人召開並據以選出管理委員會成員
    之信徒大會臨時會，既有如上述違反章程所定召集程序之處
    ，實無予以維持之法律上理由。
  (三)訴外人翁英惠信徒代表並非乙○○第五屆管理委員會之委員
    ，竟於94年12月16日翁英惠自行以自己為召集人，盜用乙○
    ○管理委員會名義，通知信徒於94年12月24日召開臨時信大
    會，致信徒主觀上對本件召集主體為誰，已生錯誤認識；且
    系爭信徒大會所用之開會通知單及委任書，均冒用乙○○管
    理委員會之名及印信，其所用大印（乙○○觀世音菩薩印）
    並非乙○○管理委員會之印章，明顯偽造文書，並有企圖誤
    導信徒判斷之嫌。亦即，縱認系爭信徒大會有請求召開之理
    由，仍應踐行：(1)五分之一以上信徒連署；(2)表明召集之目
    的及理由；(3)報請主管機關備查等要件。然系爭信徒大會既
    以管理委員會名義召集，參與之信徒如何得知本件召集理由
    之正當性，系爭信徒大會之開會通知單有魚目混珠之意，至
    為灼然。故本應以連署推派召集之信徒大會，盜用管理委員
    會之名而為召集，與會信徒究竟是否明白召集之目的及理由
    ，非無疑義，有得撤銷之理由。此外，上訴人及多數委員發
    現上述情事後，隨於94年12月21日以乙○○管理委員會之名
    行文主管機關嘉義縣政府，說明上述文件涉有冒名及偽造之
    嫌，希望及時暫停該次大會之舉行，以免造成往後更大紛爭
    。且第五屆管理委員會中有多數委員，因懷疑上述通知單之
    真實性而不願參加大會，影響選舉結果，因之翁員等人所召
    開之系爭信徒大會，從開會通知單及委任書，此兩份關鍵性
    之文件之行使，以冒名及偽造文書之手段，致使不少信徒因
    而被誤導，甚至做出錯誤之決定。在有如此重大違法之情況
    下所進行之選舉，正當性實屬可議；且經由此選舉所產生之
    管理委員會及管理委員，合法性亦受人非議。
  (四)此外，發動連署之信徒有移交不清及侵占財務疑義，深怕東
    窗事發，難以彌補不法情事，始不擇手段，迫不及待改選，
    以彼等主導召開之信徒大會及選舉結果，其正當性實屬可議
    。故系爭信徒大會之決議，自應予以撤銷。原審疏未詳查，
    遽為上訴人敗訴之判決，容有未當，應請將原判決廢棄，改
    判如訴之聲明，以維權益。
三、證據：除援用原審提出者外，補提：信徒代表翁英惠具名開
    會通知單、空白委任書、嘉義縣太保市乙○○管理委員會致
    嘉義縣政府函、第五屆管理委員會連署書、嘉義縣太保市乙
    ○○第六屆第一次信徒大會會議記錄、嘉義縣太保市乙○○
    管理委員會致嘉義縣太保市公所函、94年9月15日蕭天讚、
    甲○○連名代表乙○○提起刑事告訴狀（均影本）等件為證
    。
乙、被上訴人方面：
一、聲明：
  (一)上訴駁回。
  (二)上訴訴訟費用由上訴人負擔。
二、陳述：
  (一)上訴人於原審起訴聲明為「乙○○94年12月24日召集之94
    年信徒大會臨時會，應予撤銷」，而同審之準備書狀則為：
    「本件主要爭執在乙○○第六屆管理委員會之改選是否為合
    法改選」。是本件上訴人所訴求撤銷之標的，究為信徒大會
    臨時會「決議」，抑為信徒大會臨時會之「改選」？蓋以選
    舉攸關人事，是屬於「人」，而決議權則涉「物」，後者固
    可以「形成權」加以撤銷，但對所涉人事只能以確認方式，
    否認其效果。從而本件上訴人在原審所提由法院判決方式，
    達成形成效果，其訴訟已難謂合法。本件既已進入第二審程
    序，上訴人非經被上訴人同意，已不得為訴之變更、追加，
    而被上訴人對於上訴人任何訴之變更、追加，亦歉難同意。
    倘本件爭訟標的，確為「選舉」訴訟，則原審判決理由首揭
    上訴人主張信徒大會召集程序及決議方法有違反法令情事，
    於決議後三個月起訴，允為合法，即不無可以推究餘地。良
    以，如上所陳，議決之對象，洵為對「物」，攸關團體成員
    之「公益」，自無不許於一審期限內，表示反對之可能，但
    亦僅限於出席之社員，對於召集程序或決議之方法，當場表
    示異議者，以資侷限，用妨濫用。又關於人事之選舉，依章
    程明定「以無記名連記法選任之」，人人固均有選舉及被選
    資格，惟上訴人既未蒞臨系爭信徒大會行使選舉，其行為似
    為明示同時捨棄被選舉權與選舉權，自無事後，仍認其可恣
    意對當選者，可逕予否認之理。又本件94年12月24日之系爭
    信徒大會，係經嘉義縣政府之核准同意，始予召集。則其准
    許顯已介入縣市政府之決定行為，人民遵循主管上級機關之
    核准召開會議，似此前提行為，屬於行政處分，普通法院無
    權加以審查其合法與否。本件縱有爭議，應由行政訴訟資為
    解決，普通法院應無審判權。
  (二)上訴人主張略以系爭信徒大會雖有五分之一以上信徒連署，
    表明召集會議之目的及理由，並通知全體信徒及嘉義縣政府
    後自行召開，但並未踐行被上訴人乙○○組織章程第10條及
    第11條規定，非經有召集權人召集，而逕行召開會議，其召
    集程序難認已符合法令規定，故被上訴人94年12 月24日召
    集之94年臨時信徒大會決議應予撤銷；又上訴人又主張決議
    之召集程序違反章程，而非決議內容違反法令或章程，原審
    竟認程序之歸於無效，此之認事用法顯有錯誤云云。然被上
    訴人乙○○之組織形態為管理委員會制，而非管理人制，按
    依被上訴人乙○○91年月6月16日第五屆第二次信徒大會修
    正之「嘉義縣乙○○組織章程」，信徒大會為乙○○最高權
    力機構（第10條）；第五章「管理委員會及監查委員會組織
    及職權」則明文規定管理委員、監察委員之選任、任期等，
    並分別成立管理委員會及監查委員會、暨管理委員會及監查
    委員會之職權，其中有關乙○○之宮務執行、財產經費管理
    全由管理委員會任之（第20條），並由監查委員會監督稽核
    （第21條）；主任委員係負責綜理一切會務並對外代表乙○
    ○（第18條）；又參照乙○○之寺廟登記證，其負責人（即
    主任委員）產生方式為：「信徒大會及管理委員會選舉產生
    」，組織形態為「管理委員會制」，足證乙○○之組織形態
    為管理委員會制，上訴人稱被上訴人乙○○為管理人制，應
    不足憑採。且上訴人於起訴狀所爰引之台灣台南地方法院判
    決，其判決所示之寺廟並未定有章程，且採管理人制，顯與
    定有組織章程，並設有管理委員會之被上訴人乙○○，二者
    迥然不同，自不能類推適用、或加以比附援引。
  (三)上訴人於94年7月31日、9月20日及10月30日因信徒連署請求
    而召集之信徒大會（或臨時信徒大會），只是形式上開會，
    未依章程規定及信徒連署請求開會之要旨改選管理委員及監
    查委員；按乙○○章程第16條規定「管理委員及監查委員均
    由信徒大會就信徒中選出，任期四年，連選得連任」，第10
    條規定「信徒大會為本宮最高權力機構，每年召開定期會一
    次，其召集方式……。」；第11條規定「主任委員藉故拖延
    或不召開信徒大會，其處理方式」，可見乙○○管理委員產
    生方式，除召集信徒大會選出外，未規定其他方式亦得選任
    管理委員，章程內無主任委員任期屆滿卻『拒不改選』應如
    何處理之規定。參照內政部94年9月28日台內民字第0940007
    671號致嘉義縣政府函釋「又如該宮（乙○○）主任委員『
    拒不改選』應如何處理乙節，亦請依該宮章程規定辦理，若
    章程未規定者，可由該宮全體信徒五分之一以上連署請求召
    開信徒大會，連署人得逕行推選召集人，報請貴府（嘉義縣
    政府）備查後召開以利選任負責人」，正是表明若章程未針
    對「主任委員拒不改選」設有規定，可循該函釋之改選辦法
    ，以利選任負責人。所以乙○○全體信徒五分之一以上連署
    請求召開信徒大會，並逕行推選翁英惠為召集人，於94年11
    月22日報請嘉義縣政府備查同意，於同年12月16日發函通知
    各信徒，通知單載明同年12月24日召開臨時信徒大會，開會
    事由為選舉管理委員會及監查委員，其召集程序未違反章程
    、內政部函釋、法令；開會當日出席人數83名，符合章程應
    有二分之一以上信徒出席始可開會之規定，並由信徒以無記
    名連記法選出管理委員，管理委員再選出丙○○為主任委員
    ，決議方法符合章程法令。又94年12月16日由信徒代表召集
    人翁英惠具名發開會通知予各信徒，開會事由載明：召集信
    徒大會臨時會選舉第六屆管理委員暨監查委員，自整體文字
    觀察，該通知已明確表明召開何種會議、會議之目的及何人
    召開會議，且每份通知皆附有附件即嘉義縣政府94年12月5
    日之函文（即嘉義縣政府發文同意信徒代表翁英惠請求召開
    信徒大會臨時大會並辦理第六屆管理委員會暨監查委員改選
    ），該通知足以表明係由連署信徒所請求而由信徒代表召集
    之臨時信徒大會。又當天有83名信徒親自到場參與開會及選
    舉，足證信徒未有誤認或誤解，開會通知單抬頭記載之形式
    應不影響該次信徒大會召集程序之合法性。
  (四)被上訴人94年12月24日召開之系爭信徒大會臨時會，其召集
    程序並無違反被上訴人乙○○之組織章程第10條、第11條之
    規定。蓋按台灣省政府民政廳84年2月10日民五字第12638號
    函轉內政部84年1月28日台內民字第8475776號函釋，基於寺
    廟事務自治原則，組織章程規定者，從其組織章程規定，未
    規定者，依其最高議決機構信徒大會之決議辦理，又按被上
    訴人乙○○組織章程第10、11條規定，信徒大會原則上由主
    任委員召集，如主任委員藉故拖延或不開會時，得由全體信
    徒十分之一以上連署請求開會；又如有必要時，可由五分之
    一以上信徒連署請求，或管理委員會通過召開臨時大會，是
    「五分之一以上信徒連署請求」或「管理委員會通過」為兩
    項得召開信徒大會之不同機制，此觀被上訴人乙○○組織章
    程第20條規定召開信徒大會係管理委員會職權之一即明，因
    此如管理委員會通過，自無庸再由主任委員召集即可逕行召
    開信徒大會；相同地，如達「五分之一以上信徒連署請求」
    ，亦可即行召開信徒大會，無需由主任委員召集；再者，第
    11條明定信徒連署後向主任委員請求召開，第10條則有意省
    略「向主任委員請求召開」之規定，並提高連署信徒之門檻
    ，益徵第10條、第11條所欲規範之情狀顯有不同，自難將第
    11條應「向主任委員請求召開」之規定，一體套用於第10條
    ，否則，第10條得召開信徒大會之制衡機制，將形同虛設。
    今如上訴人所稱「已達五分之一以上之信徒連署請求召開臨
    時大會，仍應由主任委員召集始得召開」為是，則被上訴人
    乙○○組織章程第10條第2項之「如有必要時，可由五分之
    一以上信徒連署請求，或管理委員會通過召開臨時大會」之
    規定，即形同具文。且該規定必陷於無適用、實現之可能。
    更有甚者，如主任委員連每年之信徒大會亦不召集召開時，
    則被上訴人乙○○顯被主任委員一人架空，而被上訴人乙○
    ○各項宮務之執行豈非成癱瘓！此情自非被上訴人乙○○組
    織章程第10條、第11條規範之意旨。稽此，益徵上訴人係強
    行曲解被上訴人乙○○之組織章程第10條之規定，實不足取
    。查信徒見上訴人違法濫權情事日趨嚴重，且表明不改選管
    理委員會，乃依被上訴人乙○○組織章程第10條規定，且亦
    遵照上開內政部94年9月28日台內民字第0940007671號函釋
    ，由五分之一信徒連署推派翁英惠召集臨時信徒大會改選管
    理委員，並於94年11月1日及22日分別報經主管機關嘉義縣
    政府同意後，於94年12月16日發函通知各信徒，通知單載明
    同年12月24日召開信徒臨時大會，開會事由為「選舉管理委
    員及監查委員」；當日出席信徒83名，已達法定人數（應出
    席人數126名，實到人數83名），依章程所定以無記名法選
    出管理委員23名、監查委員3名，丙○○當選第六屆主任委
    員；該次臨時大會並經嘉義縣政府派員指導，其會議記錄及
    選舉結果亦呈請主關機關核備，業經嘉義縣政府准予備查在
    案。準此，系爭會議之召開程序、決議方法均符合被上訴人
    乙○○組織章程規定。
三、證據：除援用原審提出者外，補提嘉義縣政府94年11月7日
    府民禮字第0940140822號函、台南縣政府88年8月3日88府民
    禮字第123354號函、內政部94年9月28日台內民字第0940007
    671號函、嘉義縣太保市乙○○管理委員會開會通知單、嘉
    義縣政府94年12月5日函（均影本）等件為證。
    理      由
一、按乙○○組織章程第10條明定是以信徒大會為其最高權力機
    構，故其性質為由信徒組成之社會團體，具有社團法人之性
    質。關於其管理委員、監察委員之選舉，為會員間之私權作
    用，屬於私法關係，因決議或選舉所生之爭執自可由民事法
    院審理之，本院自有審判權。被上訴人抗辯系爭信徒大會，
    係經嘉義縣政府之核准同意，始予召集，人民遵循主管上級
    機關之核准召開會議，屬於行政處分，普通法院無權加以審
    查其合法與否，縱有爭議，亦應由行政訴訟資為解決，普通
    法院應無審判權云云，容有誤解。又寺廟信徒大會之召集程
    序或決議方法如有違反章程或法令時，應得類推適用民法第
    56條第1項撤銷總會決議之規定，提起撤銷訴訟。本件上訴
    人為該寺廟信徒之一，主張94年12月24日召開之系爭信徒大
    會召集程序及決議方法有違反法令情事，而於95年1月3日提
    起本件訴訟，並無逾民法第56條第1項於決議後三個月內請
    求法院撤銷決議之規定，合先敘明。
二、上訴人主張：乙○○信徒大會或臨時會召集，依乙○○組織
    章程第10條及第11條規定，應由主任委員通知召集，信徒僅
    能連署請求召集，上訴人於94年7月31日召開第六屆第一次
    信徒大會，經會計師查帳結果，發現87年至90年間公款流向
    不明，信徒於會中鼓掌通過先徹查移送司法機關處理，待刑
    事案件告一段落再議改選委員；又經訴外人即信徒林炳佑請
    求召集臨時信徒大會後，即分別於9月20日、10月30日、12
    月22日召開臨時信徒大會，末次會議並印妥選票，然因訴外
    人即信徒翁英惠等人杯葛，出席人數不足流會而未有決議，
    上訴人並無拖延不開會情事。詎訴外人翁英惠竟未請求上訴
    人召集信徒大會，即於94年11月1日由信徒連署請求經嘉義
    縣政府函示同意後，不顧嘉義縣政府另函要求確依章程相關
    規定辦理之意旨，亦即依乙○○組織章程第10條及第11條規
    定，先踐行請求主任委員即上訴人召集，如上訴人拒不召集
    後，始得通知主管機關逕行召集之程序。乃於94年12月16日
    自行以召集人翁英惠名義，通知於94年12月24日召開臨時信
    徒大會，系爭信徒大會並非經過有召集權人召集，其召集程
    序難認符合法令規定，系爭信徒大會召集程序既已違反法令
    ，利用該次信徒大會作成之決議，自難謂正當。且發動連署
    之信徒有移交不清及財務疑義，以彼等主導召開之信徒大會
    及選舉結果，正當性亦屬可議，故系爭信徒大會決議應予撤
    銷等語。
三、被上訴人則以：乙○○組織型態為管理委員會制，若未違反
    強制禁止規定，法院或主管機關不宜介入寺廟自治事項。上
    訴人為第五屆管理委員會之主任委員，任期至94年7月31日
    已屆滿，上訴人未依往例於任期屆滿前一個月選出下任委員
    ，以第四屆管理委員會財務帳冊未完成交接拒不辦理改選，
    經訴外人即委員林炳佑分別於94年8月9日、同年月29日及同
    年10月9日，依組織章程第11條所定十分之一以上信徒連署
    ，請求上訴人召開臨時信徒大會改選管理委員，上訴人於同
    年9月20日召開之會議未載明「改選」開會事由，並以財務
    帳冊未交接為由散會；10月30日之會議載明開會事由為「討
    論改選」，上訴人以財務帳目未明前不改選為由解散會議。
    信徒見上訴人拒不改選，乃由五分之一以上信徒連署召集臨
    時信徒大會，於94年11月1日及22日向主管機關嘉義縣政府
    報備，並經主管機關准由召集人召開信徒大會臨時會，訴外
    人翁英惠即於同年12月16日發函通知於同年月24日選舉管理
    委員及監察委員，當日出席83人符合章程第14條所定半數以
    上出席人數，依章程第16條所定以無記名連記法選出管理委
    員及主任委員丙○○，並呈請嘉義縣政府備查在案。上訴人
    依信徒提出請求及陳情所召開信徒大會只開會不改選，始以
    上揭方式逕行召開信徒大會，且於94年7月31日上訴人任期
    屆滿即非適法主任委員，為健全廟務，經連署推舉召集人，
    呈報主管機關核備審查，認符合章程規定及內政部函釋，同
    意召集人召開大會改選管理委員，系爭信徒大會召集程序合
    法等語，資為抗辯。
四、本件經本院整理並協議簡化爭點及不爭執點如下（本院95
    年11月7日準備程序筆錄）：
  (一)兩造不爭執之事實：
    1.被上訴人乙○○由信徒組成之社會團體，並設置有管理委
      員會，訂有「嘉義縣乙○○組織章程」。
    2.被上訴人乙○○之組織型態為管理委員會制。
    3.上訴人為為乙○○第五屆管理委員會之主任委員。
    4.上訴人未依乙○○往例於主任委員任期屆滿前一個月改選
      下任委員，訴外人林炳佑等人分別於94年8月9日、同年月
      29日、同年10月7日，依被上訴人乙○○組織章程第11條
      規定連署請求上訴人召集臨時信徒大會，進行委員改選；
      另信徒亦分別於94年8月22日、同年月29日、11月1日、7
      日、22日連署陳請嘉義縣政府致函上訴人召開信徒臨時大
      會，進行委員改選，然上訴人僅分別於94年9月20日、10
      月30日召開臨時信徒大會，但並未進行改選委員。
    5.上訴人於94年12月22日所召開之臨時信徒大會會議，因人
      數不足而流會。
  (二)兩造爭執之事實：
    1.上訴人得否以被上訴人乙○○經會計師查帳結果，發現87
      年至90年間公款數千萬元流向不明為由，拒不改選管理委
      員及監查委員？
    2.94年12月24日召集之臨時信徒大會，其召集程序及決議有
      無違反乙○○組織章程及法令情事，上訴人得否撤銷該決
      議？
五、茲就兩造爭執點分述如下：
  (一)上訴人得否以被上訴人乙○○經會計師查帳結果，發現87年
    至90年間公款數千萬元流向不明為由，拒不改選管理委員及
    監查委員？
    1.上訴人主張94年7月31日召開第六屆第一次信徒大會，因
      之前曾有信徒提議委請會計師詳查乙○○財務帳冊等，經
      會計師查帳結果，發現87年至90年間乙○○公款數千萬元
      流向不明，為維乙○○清譽，以財產清冊移交後再議改選
      管理委員、監察委員，經多數信徒於會中鼓掌通過，先將
      涉案者移送司法機關處理。嗣由上訴人根據上開乙○○第
      六屆第一次信徒大會提案，與訴外人蕭天讚連名代表乙○
      ○於94年9月15日對劉美麗、彭博成、林炳佑、葉錦秀等
      人，提出業務侵占之告訴，現於台灣嘉義地方法院檢察署
      分由95年度偵字第6048號偵查中，俟告一段落再行改選委
      員，非上訴人藉故不改選云云。並提出該次信徒大會會議
      紀錄影本一份為證（見本院卷第161頁）。
    2.查依上開乙○○94年7月31日第六屆第一次信徒大會會議
      紀錄之記載，該次會議係由上訴人擔任主席，應出席人數
      128人、出席人數94人，委託人數19人，雖符合乙○○組
      織章程第14條所定半數以上之出席人數，但該次會議紀錄
      並未有關於「應對侵占乙○○公款之人員提出告訴，並待
      偵查告一段落後再行改選管理委員及監查委員」之提案。
      而擔任主席之上訴人於最後作「結論」時，亦僅稱「本宮
      因財務發生嚴重的業務侵占情事，為期公平、公正、公開
      ，應函送司法單位依法處理，尚未處理完畢前，本次信徒
      大會到此結束，散會。」等語，亦無片言隻字提到延期改
      選管理委員及監查委員之字句。而上訴人固於該次會議後
      之94年9月15日與訴外人蕭天讚連名代表乙○○對劉美麗
      、彭博成、林炳佑、葉錦秀等人，提出業務侵占之告訴，
      有上訴人提出之刑事告訴狀繕本一份附卷可稽（見本院卷
      第164–173頁）。但查，上訴人所指涉業務侵占情事既經
      移送司法機關處理，乙○○組織章程復無移交清冊涉及刑
      事責任得不改選之消極規定，已足認上訴人有藉故拒不改
      選之情事。
    3.再按依乙○○組織章程第16條規定「管理委員及監察委員
      均由信徒大會就信徒中選出，任期四年，連選得連任…，
      」；第17條規定：「委員任期屆滿由信徒大會重新改選。
      卸任主任委員應於改選日起一個月內將管理委員會暨本宮
      印信、財產登錄清冊、，…等填製移交清冊五份，辦理新
      舊任交接，並函報主管官署核備」。是依上述規定，乙○
      ○之管理委員及監察委員任期屆滿，即應依組織章程重新
      改選，至移交清冊辦理交接，則屬改選完成後卸任主任委
      員應行交辦事項。上訴人為乙○○第五屆主任委員，其任
      期自90年5月27日起至94年5月26日止，有上訴人之當選證
      書影本附卷為證（見原審卷(二)第168頁），自有依上揭組
      織章程規定，於管理委員及監查委員任期屆滿，召集信徒
      大會重新改選管理委員及監查委員之權利與義務。依上訴
      人擔任主任委員之當屆委員任期屆滿前之94年5月7日，所
      召開之乙○○第五屆第四十次管理委員暨監察委員聯席會
      議會議記錄所載，上訴人曾在會議中提案有關該宮第六屆
      第一次信徒大會之管理委員及監察委員選舉之產生方式（
      見原審卷(二)第95頁），經會議決議通過「辦理改選」。此
      後，上訴人自宜積極辦理管理委員及監查委員之重新改選
      事宜，然上訴人在94年7月31日召開之乙○○第六屆第一
      次信徒大會並未進行改選委員工作，已見上述。訴外人林
      炳佑乃分別於94年8月9日、94年8月29日、94年10月9日，
      三次連署請求上訴人依該宮章程第11條規定，於十日內召
      開信徒會議並辦理改選委員事宜（見原審卷(一)第55–64頁
      ），而上訴人第一次未依組織章程第11條規定於接到請求
      後十日內召開信徒大會；雖其後於95年9月20日、10月30
      日召集臨時信徒大會，然上訴人在95年9月20日召開之乙
      ○○第六屆第一次信徒大會臨時會，其會議通知單並未載
      明「改選」開會事由，該次開會議程亦未改選委員，且依
      上訴人所提出之該次會議紀錄記載：應出席人數128人、
      出席86人，因清查財物帳冊反對慰留上訴人擔任主任委員
      共33名，其餘信徒「無異議」，而非「贊同」（見原審卷
      (二)第48–50頁），自難執此據以認定「因帳目不清涉有業
      務侵占刑事責任暫不重新改選委員」確經信徒大會多數決
      決議通過。至上訴人於95年10月30日所召集之乙○○第六
      屆第一次信徒大會第二次臨時會之開會通知單，亦僅載明
      開會事由為「討論改選第六屆管理委員及監查委員等相關
      事宜」，且該次會議擔任主席之上訴人於「結論」時稱：
      「…俟財產清冊移交清楚後再議改選委員等事宜。」（見
      原審卷(二)第51–53頁）。職是，上訴人在95年10月30日之
      臨時信徒大會中既已表明「俟財產清冊移交清楚後再議改
      選委員」，則縱使上訴人主張稱95年12月22日召開之臨時
      信徒大會，已印妥選票，因受信徒翁英惠等人杯葛，出席
      人數不足流會而未有決議，正符合上訴人不願意改選委員
      之意願。可認上訴人確有未依信徒連署請求改選委員情事
      ，灼然至明。上訴人既藉侵占乙○○公款刑事案件未明前
      ，或卸任委員財產清冊移交未清楚前，作為暫不改選委員
      之理由，使改選委員之期日，陷於不確定之狀態，違反乙
      ○○組織章程有關委員任期屆滿改選之規定，並為連署請
      求改選之信徒反對。則被上訴人抗辯上訴人藉故拖詞拒不
      改選管理委員及監查委員，已可採信。
  (二)94年12月24日召集之臨時信徒大會，其召集程序及決議有無
    否違反乙○○組織章程及法令情事，上訴人得否撤銷該決議
    ？
    1.按總會由董事召集之，亦可由全體社員十分之一以上之請
      求，表明會議目的及召集理由，請求董事召集，董事受請
      求後，一個月內不為召集者，得由請求之社員，經法院許
      可召集之。民法第51條定有明文；又人民團體會員大會由
      理事長召集，臨時會議認為必要，經會員五分之一以上之
      請求亦得召開，人民團體法第25條亦定有明文。綜觀上開
      規定，就全體會員大會之召開，如有召集權人拒絕或不願
      召集會議時，可由一定比例之信徒或社員於報請主管機關
      後，自行召集。參內政部84年8月1日台內民字第848120
      1號函釋要旨對於寺廟負責人拒不召開信徒大會時應如何
      處置問題，認：「寺廟訂有章程，依章程設置信徒大會，
      於章程未明定其負責人拒不召開信徒大會應如何處理者，
      得由該寺廟全體信徒五分之一以上連署請求負責人召開，
      寺廟負責人於三個月內仍未召開者，連署人得逕行推選召
      集人，報請主管機關備查後召開」等情。顯見主管寺廟業
      務之中央主管機關內政部，於尊重寺廟自治原則下，就上
      開問題亦認應優先適用寺廟本身之章程規定，於章程未規
      定情形下，則採類推適用上開民法及人民團體法規解釋之
      。
    2.上訴人以內政部84年8月1日以台內民字第8481201號函
      示要旨，認於寺廟自治原則下，對於信徒大會包括每年召
      開之定期會及臨時大會之召集，因乙○○組織章程第10條
      、第11條已有規定，均係由主任委員召開；若有必要，可
      由五分之一以上之信徒連署請求，或管理委員會通過召開
      臨時大會信徒大會，如主任委員藉故拖延或不開會時，得
      由全體信徒十分之一以上連署請求開會。而主張乙○○僅
      有主任委員有召集信徒大會之權，並非由翁英惠或其他任
      何人所能召集，翁英惠既非主任委員，自無召開臨時信徒
      大會之權限等語。然按乙○○組織章程第10條規定，信徒
      大會為乙○○最高權力機構；又按該章程第20條、第21條
      、第18條規定，乙○○宮務之執行、財產經費管理等事項
      為管理委員會之職權，並由監查委員會監督稽核；主任委
      員為管理委員會選舉產生，原則上負責綜理一切會務並對
      外代表乙○○之人。上開規定僅是說明主任委員為該宮之
      負責人，但主任委員仍應依章程及管理委員會之職權範圍
      處理一切會務，故該宮之組織型態並非主任委員獨大之「
      管理人制」，而是「管理委員會制」，並為兩造列為不爭
      執之事項。上訴人主張信徒大會均應由主任委員召集，但
      擔任該宮主任委員之上訴人於該宮信徒要求以改選第六屆
      管理委員及監查委員為目的召開信徒大會時，卻以侵占公
      款或帳目移交不清為由，雖開會而不辦理改選，已如上述
      。此種不依連署意旨開會改選委員之情形，顯非上開乙○
      ○組織章程第10條及第11條所規範。該宮章程對上述未依
      信徒連署意旨開會之情事既未有規定，則依上揭民法及人
      民團體法規範類推說明。內政部94年9月28日台內民字第
      0940007671號針對乙○○改選委員疑義，函釋「有關乙○
      ○管理委員會任期屆滿，雖信徒兼委員或兼管理委員，涉
      侵占宮廟財產正訴訟中，仍應依該宮章程規定辦理改選事
      宜；又如該宮主任委員拒不改選應如何處理乙節，亦請依
      該宮章程規定辦理，若章程未規定者，可由該宮全體信徒
      五分之一以上連署請求召開信徒大會，連署人得逕行推選
      召集人，報請貴府（嘉義縣政府）備查後召開以利選任負
      責人。」 (見原審卷(二)第169頁）。茲乙○○之組織章程
      對於上揭情形既未有規定，該宮信徒乃依內政部上開函釋
      ，由訴外人翁英惠經被上訴人全體信徒五分之一以上連署
      被推選為召集人，於94年11月22日報請嘉義縣政府、嘉義
      縣太保市備查同意，於同年12月16日發函通知各信徒，通
      知單載明同年12月24日召開臨時信徒大會，開會事由為選
      舉管理委員會及監查委員，而於同年12月24日選出第六屆
      管理委員及監查委員，並經報請嘉義縣政府備查登記在案
      ，有連署書、上開備查函文及嘉義縣寺廟變動登記表影本
      各一份在卷可佐（見原審卷(一)第66-78頁）。是被上訴人
      以連署推選召集人方式召開系爭信徒大會，並未違反章程
      及主管機關函釋意旨，亦不因上訴人是否於信徒連署外另
      行印製選票，通知於94年12月22日召開並流會之信徒大會
      ，而使上開信徒連署召開會議之程序歸於無效。又依上述
      ，上訴人既「非不開會」，而是「開會拒不改選」，似此
      情形，已無再由上訴人擔任召集人之必要。如仍由上訴人
      擔任召集人，豈不一再造成「開會不改選」之重演。是上
      訴人徒以乙○○僅主任委員有召集信徒大會之權限，翁英
      惠並非主任委員，自無召開臨時信徒大會之權，被上訴人
      未透過其擔任召開系爭信徒大會，而主張系爭信徒大會開
      會程序違反章程第10條及第11條規定云云，尚非有據。
    3.又上訴人主張系爭信徒大會所用之開會通知單及委任書，
      均冒用乙○○管理委員會之名及印信所印之大印（乙○○
      觀世音菩薩印），並非管理委員會之印章，顯為偽造文書
      ，並有企圖誤導信徒判斷之嫌，而認系爭信徒大會臨時會
      召集程序不合法等語。然查，系爭信徒大會為嘉義縣政府
      同意召開（見原審卷(一)第72–74頁），且開會通知已明確
      表明召開事由及召集人，並附有嘉義縣政府94年12月5日
      同意召開系爭信徒大會之函文，應足以表明系爭信徒臨時
      大會係由連署信徒所請求及由信徒代表所召集，又該次信
      徒大會出席信徒83人（應出席人數126人），已達組織章
      程第14條所定半數以上信徒出席始得開會之規定，並依章
      程第16條所定以無記名連記法選出管理委員23名、監查委
      員3名，丙○○當選第6屆主任委員；該次臨時大會並經嘉
      義縣政府派員指導，其會議記錄及選舉結果亦呈請主關機
      關核備，業經嘉義縣政府准予備查在案。故該次開會通知
      單抬頭記載之形式應不影響該次信徒大會召集程序之合法
      性。則上訴人據以主張系爭信徒大會會議之召集程序及決
      議違反乙○○組織章程而無效云云，自不足採。
    4.再依上揭內政部84年8月1日台內民字第8481201號函釋
      要旨所稱「寺廟負責人於三個月內仍未召開者」，係指寺
      廟負責人受連署信徒請求後，於三個月內仍未召開者而言
      。查被上訴人信徒即訴外人林炳佑先後於94年8月9日、94
      年8月29日、94年10月9日，三次連署請求上訴人依該宮組
      織章程第11條規定，於十日內召開信徒會議並辦理改選委
      員事宜（見原審卷(一)第55–64頁），而上訴人竟「開會拒
      不改選」，而非「拒不開會」，核與內政部上開函釋所稱
      之「三個月內仍未召開」之情形，顯不相當。如非不開會
      ，而是「開會拒不改選」，自不發生「三個月內仍未召開
      」之問題。是上訴人主張稱自94年10月30日至94年11月1
      日翁英惠發文予嘉義縣政府、嘉義縣太保市公所，其間相
      隔不過一天，亦難認其與內政部84年8月1日台內民字第
      8481201號函所揭示「三個月內仍未召開」之期間相當云
      云，亦非可採。
五、綜上所述，上訴人主張系爭信徒大會之召集程序違反法令或
    章程，則利用系爭信徒大會所作成之決議自屬無效。為無可
    採，被上訴人所辯，應屬可信。從而，上訴人提起本件訴訟
    ，請求撤銷被上訴人94年12月24日所召集之系爭信徒大會會
    議決議，為無理由，應予駁回。原審為其敗訴之判決，核無
    違誤。上訴意旨，指摘原判決不當，求予廢棄改判，為無理
    由，應駁回其上訴。
六、本件事證已臻明確，上訴人聲請訊問證人蕭天讚及履勘現場
    ，本院認無必要；又兩造其餘攻擊防禦方法及所提未經援用
    之證據資料，經本院審酌後，亦均不足以影響本件判決之結
    果，無逐一詳予論駁之必要，併此敘明。
七、據上論結，本件上訴人之上訴為無理由，依民事訴訟法第44
    9條第1項、第78條，判決如主文。
中    華    民    國    95    年    12    月    26    日
                    民事第四庭   審判長法  官  王惠一
                                       法  官  林永茂
                                       法  官  王浦傑
上為正本係照原本作成。
如對本判決上訴，須於判決送達後20日內向本院提出上訴狀，未
表明上訴理由者，應於上訴後20日內，向本院提出理由書（須附
繕本）。依法須繳納裁判費並應委任律師為訴訟代理人，始得上
訴。
中    華    民    國    95    年    12    月    28    日
                                       書記官  蕭奎璋
【附記】
民事訴訟法第466條之1：
(1)對於第二審判決上訴，上訴人應委任律師為訴訟代理人。但上
  訴人或其法定代理人具有律師資格者，不在此限。
(2)上訴人之配偶、三親等內之血親、二親等內之姻親，或上訴人
  為法人、中央或地方機關時，其所屬專任人員具有律師資格並
  經法院認為適當者，亦得為第三審訴訟代理人。
民事訴訟法第466條之2：
  上訴人無資力委任訴訟代理人者，得依訴訟救助之規定，聲請
  第三審法院為之選任律師為其訴訟代理人。
                                                  K


司法院資訊處製作；財團法人民間司法改革基金會備份。
